臺灣高等法院刑事裁定
111年度侵抗字第8號
抗  告  人
即受處分人  李緣順




代  理  人  張文寬律師
上列抗告人因檢察官聲請免予繼續強制治療案件（臺灣基隆地方
檢察署110年度執聲字第447號、103年度執更字第436號），不服
臺灣基隆地方法院中華民國111年3月4日所為之裁定（111年度侵
聲更一字第1號），提起抗告，本院裁定如下：
    主  文
原裁定撤銷，發回臺灣基隆地方法院。
    理  由
一、原裁定意旨略以：
　㈠受處分人乙○○前因於民國94年9月12日及同年9月16日連續攜
    帶兇器侵入住宅對14歲以下之女子以強暴而為性交，經本院
    以95年度上訴字第995號判決判處有期徒刑9年，並於刑之執
    行前，令入相當處所施以治療，至治癒為止，但最長不得逾
    3年；復經最高法院以95年度台上字第3777號判決駁回上訴
    而告確定。又受處分人於95年7月28日入監，入監服刑於103
    年9月16日屆滿，受處分人於徒刑執行期滿前，由執行機關
    安排性侵害身心治療課程後，經法務部○○○○○○○103年度第5
    次治療評估會議認為受刑人有4次強制性交罪之前科，本次
    為第5次犯案，個案先前的治療結果均不通過，經治療評估
    會議決議未通過治療，未來仍有再犯危險，決議提報受刑人
    強制治療，嗣經原審法院以103年度侵聲字第3號裁定應入相
    當處所施以強制治療。
　㈡受處分人自103年9月16日起執行強制治療迄今，期間接受性
    侵害身心治療課程後，經衛生福利部草屯療養院110年度第7
    次評估會議決議，於110年10月22日通過強制治療評估（下
    稱「鑑定評估報告」與「評估會議紀錄」），又新北市政府
    為及早研商性侵害加害人倘返回社區後之監督輔導策略以達
    專業間無縫接軌，於110年11月26日派員前往衛生福利部草
    屯療養院附設大肚山莊研商處遇轉銜事宜，治療師對受處分
    人目前在性侵害再犯預防的態度表現及相關身心狀況作評估
    （下稱「訪談評估」）。
　㈢觀諸卷內「鑑定評估報告」、「評估會議紀錄」及「訪談評
    估」之內容：
　⒈「鑑定評估報告」中，肆、個案對保安處分處所處遇的認知
    ，則受處分人堅稱自己被陷害，對於犯行顯然缺乏悔意，且
    無法澄清犯案動機，抗拒司法制裁，在上開危險情境下，難
    認受處分人強制治療後再犯危險已顯著降低。
　⒉「鑑定評估報告」中，伍、再犯危險性鑑定結果：量表名稱
    ：Static-99，總分為7，〈性再犯率〉5年：39%，10年：45%
    ，15年：52%。〈暴力再犯率〉5年：44%，10年：51%，15年：
    59%。量表名稱：MnSOST-R，第一年治療後：7分（中度風險
    ），第二至第五年：7分（中度風險），第六年：6分（中度
    風險），第七年：6分（中度風險）。註解：⒈Static-99評
    估來源為個案過去犯罪歷史因素，分數不會因治療而改變。
    ⒉MnSOST-R量表部分為靜態因子與動態因子，總分為其相加
    結果，其中僅動態因子部分會隨治療而有改變，動態因子分
    數範圍為－4～＋9，分數越低風險越低。是量表MnSOST-R，受
    處分人再犯危險性鑑定結果，仍然維持在「中度風險」，則
    受處分人強制治療後再犯危險並未顯著降低。
　⒊「鑑定評估報告」中，伍、再犯危險性鑑定結果。再犯危險
    因子評估：⒊社會支持及監督系統：項目：刑後－第七年治療
    後，自稱有多個親友可以給予自己未來創業上的協助，並有
    部分資金存放於親友那。惟經原審調查結果，客觀上難認受
    處分人具有家庭支援及可能供其未來創業協助之表徵，難以
    期待其家庭支持系統能產生外控作用。
　⒋受處分人雖經草屯療養院110年度第7次受處分人處遇/結案評
    估會議，通過強制治療評估，然出席委員9人，「8票同意」
    再犯危險顯著降低、「1票不同意」，相較前一年度即109年
    10月23日經9位出席委員「全數同意」再犯危險顯著降低，
    有所差異。觀之「評估會議紀錄」中通過理由，受處分人於
    「對自身犯罪循環有更多了解」（4票)、「有適當的性需求
    處理能力」(3票)、「衝動控制與情緒調節能力提升」（4票
    )、「對性的認知扭曲有改善」（2票）等項目，得票數均未
    逾出席委員過半之票數，而「對兒童的性偏好降低」項目得
    票甚至為「0票」，原審審酌受處分人因妨害性自主案件之
    合計刑期將近30年，且每次出監不久即再犯，其犯罪情節，
    有多次對年幼之女童及國中女學生施以暴力式的性侵害之手
    段，況且「刑後強制治療受處分人處遇評估報告書」第19頁
    亦記載「個案疑有戀青少女之性偏差傾向，待澄清」，然檢
    察官所檢附的聲請資料內，就受處分人此方面的處理及澄清
    均未附載。
　⒌「訪談評估」中，肆、治療師觀察評估：二、情緒狀態。個
    案在與治療師對談的過程中，即使被詢問的問題較有壓力或
    解釋自己的案情、反省，個案的情緒都偏向冷漠，沒有相對
    應的情緒展現。即使是個案使用強度相當高的負面詞彙形容
    自己，以及強調對被害人的悔意，都是相當平靜的情緒表達
    ，個案可能在機構化及刻板化的訓練下，較能夠以符合外在
    期待的說法來回答，敘述的內容過於空泛，感覺上並未有作
    深層的反省。益見受處分人強制治療後再犯危險是否顯著降
    低，實有疑慮。
　⒍受處分人雖委由原審法院公設辯護人到庭陳述意見，然依法
    院辦理性侵害犯罪防治法第22條之1強制治療裁定應行注意
    事項第6條規定，就檢察官停止強制治療之聲請，法院仍應
    核實審查加害人之再犯危險是否顯著降低，而無繼續強制治
    療之必要性，並非評估會議決議，受處分人通過強制治療評
    估，即毋庸審查，一律准予停止強制治療；又訪談評估固載
    有「肆、治療師觀察評估：一、個案對於司法或相關規定的
    態度。個案對此仍是有抗拒態度表現，首先，對於社區監督
    非必要，認為自己一定不會再出事．．．」等內容，受處分人
    認此部分記載違背其真意，惟該訪談評估之內容應無誤解或
    設詞誣陷受處分人之可能及必要，是受處分人此部分之意見
    無從採認。
　㈣綜上所述，原審法院經審核檢察官聲請所檢附之資料，尚不
    足認受處分人再犯危險已顯著降低，而無繼續強制治療之必
    要，是以無理由駁回檢察官之聲請等語。　
二、受處分人抗告意旨略以：①本件裁定有瑕疵，當時我只能被
    迫選擇與公設辯護人短時間電話會談，無法充分表達我的訴
    求，法院也沒有給予足夠時間表達意見，從電話會談到裁定
    短短3天，裁定理由都一樣，欠缺審理正當性，失去本院發
    回更審的意義；②刑後強制治療團隊及評估委員的意見都沒
    有被充分考慮，法院只強調新北市訪談人員的意見，並稱他
    們都是專業人士，但短短兩小時訪談如何確定我未來是否再
    犯，我從107年110年間共有5次評估通過，53名委員中，45
    名同意、8名不同意，新北市訪談人員意見不具代表性；③二
    哥假釋迄今14年不曾再犯，父親（於111年1月5日過世）生
    前臥病都是二哥一人照顧，二姐甲○○跟二姊夫沈建華、里長
    同學丙○○都可以證明我的家族情況與支持系統，法院都沒有
    去詳細瞭解等語。代理人律師為受處分人利益主張：①司法
    院釋字第799號解釋文及解釋理由書都載明強制治療之性質
    強調預防受治療者未來再犯性犯罪，而非追究過去所為之性
    侵害犯罪，法院用受處分人過去的妨害性自主前科執行近30
    年，且出獄不久即再犯來認定本案，已然違背上開大法官解
    釋；②「刑後強制治療受處分人處遇評估報告書」第19頁所
    指「疑有戀青少女之性偏差傾向，待澄清」，內容極不明確
    ，接近臆測，如認資料不足，應通知檢察官補正聲請資料，
    法院不應逕予駁回；③110年度第7次受處分人處遇/結案評估
    會議，不但通過強制治療評估（8票同意、1票不同意），而
    且出席委員9人，應係各委員勾選其個人同意之各種理由，
    而不是如原審法院所言，例如「對自身犯罪循環有更多了解
    」有4票，表示其他5票都反對此項，而「對兒童的性偏好降
    低」項目，與「對精神疾病症狀改善」項目相同，各是針對
    戀童或精神疾病患者而言，與受處分人無關，此方面解讀，
    可詢問或傳訊草屯療養院臨床心理治療師張皓涵到庭說明。
三、按加害人於徒刑執行期滿前，接受輔導或治療後，經鑑定、
    評估，認有再犯之危險，而不適用刑法第91條之1者，監獄
    、軍事監獄得檢具相關評估報告，送請該管地方法院檢察署
    檢察官、軍事法院檢察署檢察官聲請法院、軍事法院裁定命
    其進入醫療機構或其他指定處所，施以強制治療。前二項之
    強制治療期間至其再犯危險顯著降低為止，執行期間應每年
    至少一次鑑定、評估有無停止治療之必要。其經鑑定、評估
    認無繼續強制治療必要者，加害人、該管地方法院檢察署檢
    察官、軍事法院檢察署檢察官或直轄市、縣（市）主管機關
    得聲請法院、軍事法院裁定停止強制治療，性侵害犯罪防治
    法第22條之1第1項、第3項定有明文。以本案而言，法院受
    理該法第22條之1第3項停止強制治療之聲請，程序上，宜傳
    喚加害人或強制治療受處分人，就施以強制治療或停止強制
    治療之聲請，及檢具之相關評估報告，給予陳述意見之機會
    。實體上，應確實審核下列事項，以為准駁之依據：（一）
    鑑定、評估合於法定程式要件。（二）強制治療受處分人之
    再犯危險是否顯著降低。（三）繼續強制治療之必要性（法
    院辦理性侵害犯罪防治法第22條之1強制治療裁定應行注意
    事項參照）。
四、經查，抗告人因一、㈠之案件，於徒刑執行期滿前，由執行
    機關安排性侵害身心治療課程後，經法務部○○○○○○○103年度
    第5次治療評估會議認為受刑人有4次強制性交罪之前科，本
    次為第5次犯案，個案先前的治療結果均不通過，經治療評
    估會議決議未通過治療，未來仍有再犯危險，決議提報受刑
    人強制治療，嗣經原審法院以103年度侵聲字第3號裁定應入
    相當處所施以強制治療確定，是受處分人自103年9月16日起
    執行強制治療迄今；又確實如抗告人所述，本案之前，最近
    一次逐年評估（第7次結案評估），乃衛生福利部草屯療養
    院附設大肚山莊性侵害犯罪防治法第22條之1刑後強制治療
    計畫於109年10月23日之評估會議，出席委員9人全數同意抗
    告人再犯危險顯著降低，檢察官據以聲請停止刑後強制治療
    ，但經原審法院以110年度侵聲字第1號裁定實體駁回檢察官
    之聲請確定，再往前觀察，同一年度之109年2月21日第6次
    結案評估，同樣是出席委員12人全數同意抗告人再犯危險顯
    著降低，而為原審法院109年度侵聲字第2號裁定所不採，繼
    之，則為本案第8次之結案評估，檢察官又據此次評估會議
    結論提出聲請，是以，隨著抗告人執行刑後強制治療（人身
    自由受拘束）之期間越長（越有趨近於刑罰之可能）、越多
    次結案評估之結論為法院所不採，原審法院從程序權之保障
    （給予陳述意見機會），到實體准駁時之調查程序、認定依
    據及說理，皆應更加充分、完備，以符合司法院釋字第799
    號解釋所強調，強制治療涉及對人身自由之重大限制，應符
    合憲法正當法律程序原則之意旨，及是否繼續施以治療，法
    官應定期重為審查決定之實質正當性。
五、本院認原裁定有如下未予查明、認定不當或仍有疑義之處：
  ㈠原審法院於111年3月2日電話詢問透過大肚山莊治療師徵得抗
    告人同意，由公設辯護人代為到庭陳述意見，依抗告人所述
    ，公設辯護人於同日填載接見被告登記簿，應係電話詢問其
    意見，翌日上午由公設辯護人到庭陳述，再翌日（4日），
    原審法院就實體駁回檢察官之聲請，但針對抗告人所質疑：
    永遠都是用單項不過半及前科來駁回，我國小同學現在是那
    邊的里長，我也可以去他那邊幫忙等節，皆無再行查證或確
    認，依卷證看來，雖形式上符合給予陳述意見之機會，但確
    實未就其具體意見再為必要查證，抗告人因此質疑原審法院
    心證已定、失去發回意義等語（按原審法院先以110年度侵
    聲字第3號裁定實體駁回檢察官之聲請，經本院以111年度侵
    抗字第4號裁定認未予抗告人陳述意見之機會而撤銷發回）
    ，確有所憑，抗告人陳述意見之機會淪於形式化，難謂符合
    正當程序。
　㈡抗告人及代理人所指摘之「永遠都是單項不過半」，實指結
    案評估會議紀錄「五、通過理由」之部分，歷來原審法院實
    體駁回之裁定，都以一、㈢、⒋所言之每次評估會議各項通過
    理由票數多寡而為說明（詳執聲卷第33頁），但確實如代理
    人所述，原審法院從未釐清各項通過理由之票數如何得來？
    是提供給出席委員自由複數勾選？抑或有何具體勾選規則？
    畢竟，此次出席委員最後的決議是大比例的8票同意、1票反
    對，則無論其理由構成為何或側重項目、比重，都不影響絕
    大多數出席委員最後的投票心證（即同意抗告人再犯危險已
    顯著降低），是否能以（例如）「對性的認知扭曲有改善」
    僅得2票，表示7個委員都認為沒有改善？顯有疑義；尤其，
    「對兒童的性偏好降低」，其後明確記載乃「針對戀童個案
    」，本案抗告人之強制治療執行，到底是否應被歸類為嚴謹
    意義之「戀童個案」？抑或根本就不是戀童個案，所以無庸
    評估此項，才會得到0票，此攸關原審法院（連續多年）不
    採評估會議結論，自行認定抗告人再犯危險並未顯著降低之
    正當性，原審法院於裁定前未予查明，反覆援用相同理由予
    以駁回，確有足以影響裁定結果正確性之重大違誤。
　㈢刑後強制治療鑑定及評估結果報告書中所提及，就MnSOST-R
    量表而言，總分為靜態因子與動態因子相加結果，動態因子
    部分會隨治療而有改變（－4～＋9），則抗告人從第1年治療後
    迄今第7年治療後，一直維持「中度風險」（前5年7分、後
    兩年6分，見執聲卷第22頁背面），再依附錄8之分數加總情
    形觀之（見同卷第32頁背面），其經歷/靜態因素總分＋8，
    機構/動態因素總分為－2，實已無再進步之空間（因抗告人
    無監禁中藥癮治療紀錄，自然不必接受治療【0分】，不可
    能再拿到接受推薦治療且完成治療的分數【－2分】），則其
    近兩年經治療後始終維持「中度風險」之原因，乃源於此項
    量表設計側重靜態因子分數所致，若過份強調此「中度風險
    」並引為駁回之論據，忽視長年治療效果之整體專業評估，
    則抗告人幾無再出所之可能性，有違背法院應「逐次」、「
    重為」審查繼續治療必要性之合憲意旨之嫌，是否允當，值
    得斟酌。
　㈣原裁定一、㈢、⒋所指「刑後強制治療受處分人處遇評估報告
    書」第19頁記載「個案疑有戀青少女之性偏差傾向，待澄清
    」，然檢察官所檢附之聲請資料內，就受處分人此方面的處
    理及澄清均未附載，雖有所憑；但是衛生福利部草屯療養院
    110年11月22日函文已說明該報告書乃「『新收入所』處遇評
    估報告書（附件一）」（見執聲卷第3頁），而大肚山莊於1
    04年4月15日起受託收治刑後強制治療個案，則抗告人長年
    在該處接受強制治療，迄今已係111年間、歷經多次結案評
    估，上開新收入所時待澄清之暫時可疑性觀察，原審法院又
    用以作為此次駁回裁定之理由論據，卻未先函詢大肚山莊或
    要求聲請人即檢察官補充說明，即逕為裁定且作出對抗告人
    不利之負面評價，調查程序上同有不當。
　㈤程序上，衛生福利部草屯療養院附設大肚山莊性侵害犯罪防
    治法第22條之1刑後強制治療計畫通過此次結案評估會議之
    結論（8：1同意），新北市政府收到該結論函文後，委請治
    療師，對抗告人目前在性侵害再犯預防的態度表現及相關身
    心狀況進行訪談評估，其目的在及早研商性侵害加害人「倘
    返回社區後之監督輔導策略」以達專業間無縫接軌（見侵聲
    3卷第77頁新北市政府函文說明），則相關刑後治療規範上
    ，應無以治療師短時間之訪談取代小組長期治療後所進行之
    結案評估之本意，亦無前者治療師片面短期觀察優於後者評
    估小組委員長期評核之理，該訪談評估亦敘明「本次評估並
    非針對個案強制治療階段的成效評論」（見同卷第143頁）
    ，則原裁定一、㈢、⒌所述，用該「訪談評估」中對抗告人較
    為負面之「情緒狀態」觀察，作為認定抗告人「再犯危險性
    是否顯著降低」實有疑慮之根據，欠缺理由與結論間之因果
    連結說明，說理上同有不妥。
　㈥至於家庭/親友支持系統，經本院親自視訊抗告人、傳喚抗告
    人之里長同學即新寮里里長丙○○、抗告人二姐甲○○到庭陳述
    ，確認甲○○及其配偶沈建華都願意當抗告人的緊急聯絡人（
    沈建華先前電話號碼已無使用所以是空號），抗告人現仍健
    在之兄弟姐妹（大姊、二哥李緣吉、二姐甲○○）都希望也願
    意支持抗告人回家分擔照顧80幾歲年邁母親及二哥獨力承擔
    家計的工作，里長也很清楚李家祖厝所在（新北市○○區○○里
    ○○○00號），及李緣吉平日工作維持家計的情形，里長並稱
    從小跟抗告人一起走路上學，抗告人如果出所，務農種菜都
    不是問題，會多多關心他（詳本院卷第69頁以下之筆錄及公
    務電話紀錄），則原裁定認定抗告人無家庭支援系統或可供
    其創業協助，亦係未充分查明相關事證之結果，難認可採。
    　　
六、綜上，原裁定有上開程序或認定上之瑕疵、違誤，原審法院
    亦未善盡調查重要論據之義務，抗告意旨指摘原裁定不當，
    為有理由，為維護抗告人之審級利益，應由本院撤銷原裁定
    ，發回原法院更為適當之處理。
據上論斷，應依刑事訴訟法第413條前段，裁定如主文。
中　　華　　民　　國　　111 　年　　6 　　月　　7 　　日
                    刑事第八庭  審判長法  官  陳世宗
                                      法  官  林呈樵
                                      法  官  吳勇毅
以上正本證明與原本無異。
不得再抗告。
                                      書記官  許家慧
中　　華　　民　　國　　111 　年　　6 　　月　　7 　　日